ACORDAO-COMPLETO-2521464

ACÓRDÃO 1118/2022 ATA 5/2022 - PRIMEIRA CÂMARA

VISTOS, relatados e discutidos estes autos de tomada de contas especial instaurada pelo Fundo Nacional de Desenvolvimento da Educação (FNDE) , em razão da não comprovação da regular aplicação dos recursos repassados pela União ao Município de Olho D'água das Cunhãs/MA, por força do Programa Nacional de Apoio ao Transporte Escolar (Pnate) , no exercício de 2008,
ACORDAM os Ministros do Tribunal de Contas da União, reunidos em sessão da Primeira Câmara, ante as razões expostas pelo Relator, em:
9.1. julgar irregulares as contas do Sr. Lauraci Martins de Oliveira, nos termos dos arts. 1°, inciso I, 16, inciso III, alíneas "b" e "c", 19 e 23, inciso III, da Lei 8.443/1992;
9.2. condenar o responsável designado no subitem anterior ao pagamento das quantias abaixo relacionadas, com a incidência dos devidos encargos legais, calculados a partir da data correspondente até a do efetivo recolhimento, na forma da legislação em vigor:
	Data de ocorrência
	Valor histórico (R$) 

	11/1/2008
	3.590,00

	15/1/2008
	253,00

	6/5/2008
	5.635,00

	8/5/2008
	1.500,00

	2/6/2008
	3.500,00

	19/6/2008
	3.400,00

	20/6/2008
	2.400,00

	26/6/2008
	164,00

	27/6/2008
	2.800,00

	1/7/2008
	1.800,00

	1/7/2008
	860,00

	4/7/2008
	3.900,00

	8/7/2008
	3.600,00

	16/7/2008
	3.600,00

	1/8/2008
	1.900,00

	4/8/2008
	3.600,00

	8/8/2008
	2.800,00

	20/8/2008
	980,00

	26/8/2008
	3.200,00

	26/8/2008
	980,00

	29/8/2008
	1.800,00

	9/9/2008
	1.800,00

	19/9/2008
	1.800,00

	26/9/2008
	990,00

	29/9/2008
	330,00

	1/10/2008
	1.800,00

	3/10/2008
	1.800,00

	8/10/2008
	2.300,00

	8/10/2008
	2.400,00

	24/10/2008
	2.375,00

	24/10/2008
	980,00

	27/10/2008
	1.900,00

	30/10/2008
	1.800,00

	30/10/2008
	1.800,00

	31/10/2008
	780,00

	3/11/2008
	985,00

	7/11/2008
	2.375,00

	11/11/2008
	1.900,00

	17/11/2008
	2.200,00

	20/11/2008
	880,00

	24/11/2008
	1.800,00

	24/11/2008
	1.800,00

	5/12/2008
	995,00

	12/12/2008
	3.500,00

	19/12/2008
	3.800,00

	23/12/2008
	2.800,00

	23/12/2008
	1.900,00

9.3. fixar o prazo de 15 (quinze) dias, a contar da data da notificação, para que o responsável comprove, perante o Tribunal, o recolhimento das referidas quantias aos cofres do Fundo Nacional de Desenvolvimento da Educação, nos termos do art. 23, inciso III, alínea "a", da Lei 8.443/1992 c/c o art. 214, inciso III, alínea "a", do Regimento Interno do TCU (RI/TCU) ;
9.4. autorizar a cobrança judicial das dívidas, caso não atendidas as notificações, nos termos do art. 28, inciso II, da Lei 8.443/1992;
9.5. dar ciência deste acórdão ao responsável, à Prefeitura e à Câmara Municipal de Olho D'água das Cunhãs/MA, ao Fundo Nacional de Desenvolvimento da Educação e à Procuradoria da República no Estado do Maranhão, neste caso, com fulcro no art. 16, § 3º, da Lei 8.443/1992.

Tomada de contas especial instaurada pelo Fundo Nacional de Desenvolvimento da Educação, em razão de não comprovação da regular aplicação dos recursos repassados pela União ao Município de Olho D'água das Cunhãs/MA, por força do Programa Nacional de Apoio ao Transporte Escolar (Pnate), no exercício de 2008. Análise das alegações de defesa.

Primeira Câmara

Município de Olho D'água das Cunhãs - MA e Fundo Nacional de Desenvolvimento da Educação.

3. Responsável: Lauraci Martins de Oliveira (XXX.978.094-XX).

13.1. Ministros presentes: Walton Alencar Rodrigues (Presidente), Benjamin Zymler (Relator) e Jorge Oliveira.
13.2. Ministro-Substituto convocado: Augusto Sherman Cavalcanti.

BENJAMIN ZYMLER

Cuidam os autos de tomada de contas especial instaurada pelo Fundo Nacional de Desenvolvimento da Educação, em razão da não comprovação da regular aplicação dos recursos repassados pela União ao Município de Olho D'água das Cunhãs/MA, por força do Programa Nacional de Apoio ao Transporte Escolar (Pnate) , no exercício de 2008.
2.	Para a consecução do aludido programa, foram transferidos R$ 96.210,15.
3.	No âmbito do FNDE, verificou-se, a partir de informações trazidas pela Controladoria-Geral da União, no Relatório de Fiscalização 1.383, a existência das seguintes irregularidades na execução do PNATE/2008, por parte do Município de Olho D'água das Cunhãs/MA: ausência de comprovantes das despesas realizadas; movimentação indevida de recursos; e não aplicação dos recursos no mercado financeiro.
4.	Devido ao não saneamento dessa falha, o órgão concedente instaurou a presente tomada de contas especial e, ao final, concluiu pela existência de prejuízo no valor original de R$ 100.361,55, tendo imputado responsabilidade ao Sr. Lauraci Martins de Oliveira, Prefeito Municipal, na condição de gestor dos recursos.
5.	Tal montante tem a seguinte conformação:
	Execução Financeira
	Valor (R$) 

	Saldo do Exercício Anterior (1) 
	3.850,07

	Valor Repassado (2) 
	96.210,15

	Total da Receita (3) = (1) + (2) 
	100.060,22

	Total da despesa apurada (4) 
	100.052,00

	Prejuízo pela não aplicação no mercado financeiro (5) 
	309,55

	Saldo Financeiro a ser reprogramado (6) = (3) - (4) 
	8,22

	Débito (4) + (5) 
	100.361,55

6.	Submetidos os autos ao descortino desta Corte de Contas, autorizei a citação do aludido responsável em decorrência da "não comprovação da execução financeira, no âmbito do Programa Nacional de Apoio ao Transporte do Escolar (PNATE) , no exercício de 2008, em face da não apresentação dos documentos de despesa requisitados pela Equipe de Fiscalização da Controladoria-Geral da União, conforme reportado no Relatório de Fiscalização 01383, e em razão da emissão de cheques em favor da própria municipalidade".
7.	Transcorrido o prazo regimental, o Sr. Lauraci Martins de Oliveira não enviou nenhuma resposta.
8.	A SecexTCE deu seguimento ao processo, na forma da instrução transcrita parcialmente a seguir com os ajustes pertinentes:
"ANÁLISE DOS PRESSUPOSTOS DE PROCEDIBILIDADE DA IN/TCU 71/2012
Avaliação de Viabilidade do Exercício do Contraditório e Ampla Defesa
14.	Verifica-se que não houve o transcurso de mais de dez anos desde o fato gerador sem que tenha havido a notificação do responsável pela autoridade administrativa federal competente (art. 6º, inciso II, c/c art. 19 da IN/TCU 71/2012, modificada pela IN/TCU 76/2016) , uma vez que o fato gerador da irregularidade sancionada ocorreu em 20/5/2009, data da requisição (não atendida) promovida pela auditoria da CGU, e a responsável foi notificada sobre a irregularidade, pela autoridade administrativa competente, conforme abaixo:  
15.	Lauraci Martins de Oliveira, por meio do ofício acostado à peça 12, recebido em 9/8/2017, conforme AR (peça 13, p. 3) .
Valor de Constituição da TCE 	
16.		Verifica-se, ainda, que o valor atualizado do débito apurado (sem juros) em 1/1/2017 é de R$ 168.152,96, portanto superior ao limite mínimo de R$ 100.000,00, na forma estabelecida conforme os arts. 6º, inciso I, e 19 da IN/TCU 71/2012, modificada pela IN/TCU 76/2016. 
OUTROS PROCESSOS/DÉBITOS NOS SISTEMAS DO TCU COM OS MESMOS RESPONSÁVEIS
17.		Informa-se que foi encontrado processo no Tribunal com o mesmo responsável:
[...]
18.		A tomada de contas especial foi considerada, assim, devidamente constituída e em condição de ser instruída.
EXAME TÉCNICO
Da validade das notificações:
19.		Preliminarmente, cumpre tecer breves considerações sobre a forma como são realizadas as comunicações processuais no TCU. A esse respeito, destacam-se o art. 179, do Regimento Interno do TCU (Resolução 155, de 4/12/2002) e o art. 4º, inciso III, § 1º, da Resolução TCU 170, de 30 de junho de 2004, in verbis:
'Art. 179. A citação, a audiência ou a notificação, bem como a comunicação de diligência, far se-ão:
I - mediante ciência da parte, efetivada por servidor designado, por meio eletrônico, fac-símile, telegrama ou qualquer outra forma, desde que fique confirmada inequivocamente a entrega da comunicação ao destinatário;
II - mediante carta registrada, com aviso de recebimento que comprove a entrega no endereço do destinatário;
III - por edital publicado no Diário Oficial da União, quando o seu destinatário não for localizado
 (...) 
Art. 3º As comunicações serão dirigidas ao responsável, ou ao interessado, ou ao dirigente de órgão ou entidade, ou ao representante legal ou ao procurador constituído nos autos, com poderes expressos no mandato para esse fim, por meio de:
I - correio eletrônico, fac-símile ou telegrama;
II - servidor designado;
III - carta registrada, com aviso de recebimento;
IV - edital publicado no Diário Oficial da União, quando o seu destinatário não for localizado, nas hipóteses em que seja necessário o exercício de defesa.
Art. 4º. Consideram-se entregues as comunicações:
I - efetivadas conforme disposto nos incisos I e II do artigo anterior, mediante confirmação da ciência do destinatário;
II - realizadas na forma prevista no inciso III do artigo anterior, com o retorno do aviso de recebimento, entregue comprovadamente no endereço do destinatário;
III - na data de publicação do edital no Diário Oficial da União, quando realizadas na forma prevista no inciso IV do artigo anterior.
§ 1º O endereço do destinatário deverá ser previamente confirmado mediante consulta aos sistemas disponíveis ao Tribunal ou a outros meios de informação, a qual deverá ser juntada ao respectivo processo.
[...]'
20.		Bem se vê, portanto, que a validade da citação via postal não depende de que o aviso de recebimento seja assinado pelo próprio destinatário da comunicação, o que dispensa, no caso em tela, a entrega do AR em "mãos próprias". A exigência da norma é no sentido de o Tribunal verificar se a correspondência foi entregue no endereço correto, residindo aqui a necessidade de certeza inequívoca. 
21.		Não é outra a orientação da jurisprudência do TCU, conforme se verifica dos julgados a seguir transcritos:
'São válidas as comunicações processuais entregues, mediante carta registrada, no endereço correto do responsável, não havendo necessidade de que o recebimento seja feito por ele próprio (Acórdão 3648/2013-TCU-Segunda Câmara, Relator Min. José Jorge) ;
É prescindível a entrega pessoal das comunicações pelo TCU, razão pela qual não há necessidade de que o aviso de recebimento seja assinado pelo próprio destinatário. Entregando se a correspondência no endereço correto do destinatário, presume-se o recebimento da citação. (Acórdão 1019/2008-TCU-Plenário, Relator Min. Benjamin Zymler) ;
As comunicações do TCU, inclusive as citações, deverão ser realizadas mediante Aviso de Recebimento - AR, via Empresa Brasileira de Correios e Telégrafos, bastando para sua validade que se demonstre que a correspondência foi entregue no endereço correto. (Acórdão 1526/2007-TCU-Plenário, Relator Min. Aroldo Cedraz) .'
22.	A validade do critério de comunicação processual do TCU foi referendada pelo Supremo Tribunal Federal, nos termos do julgamento do MS-AgR 25.816/DF, por meio do qual se afirmou a desnecessidade da ciência pessoal do interessado, entendendo-se suficiente a comprovação da entrega do "AR" no endereço do destinatário:
'Ementa: agravo regimental. Mandado de segurança. Desnecessidade de intimação pessoal das decisões do tribunal de contas da união. art. 179 do regimento interno do TCU. Intimação do ato impugnado por carta registrada, iniciado o prazo do art. 18 da lei nº 1.533/51 da data constante do aviso de recebimento. Decadência reconhecida. Agravo improvido.
O envio de carta registrada com aviso de recebimento está expressamente enumerado entre os meios de comunicação de que dispõe o Tribunal de Contas da União para proceder às suas intimações.
O inciso II do art. 179 do Regimento Interno do TCU é claro ao exigir apenas a comprovação da entrega no endereço do destinatário, bastando o aviso de recebimento simples.' 
Da revelia do responsável Lauraci Martins de Oliveira
23.	No caso vertente, a citação do responsável se deu em endereços provenientes da base de CPFs da Receita Federal, em sistema custodiado pelo TCU. A entrega dos ofícios citatórios nesses endereços ficou comprovada.
24.	Vale ressaltar que este Tribunal tem destacado a utilização do cadastro da Receita Federal do Brasil (RFB) como fonte de endereço mais confiável. No Voto condutor do Acórdão 317/2010-TCU-Plenário, o Ministro Benjamin Zymler afirmou que "esta Corte tem considerado adequado enviar as comunicações para o endereço constante do cadastro na Receita Federal, pois o contribuinte é obrigado a atualizá-lo anualmente (Acórdão 184/2009-TCU-Segunda Câmara e 1.328/2009-Plenário) ".
25.	Nos processos do TCU, a revelia não leva à presunção de que seriam verdadeiras todas as imputações levantadas contra os responsáveis, diferentemente do que ocorre no processo civil, em que a revelia do réu opera a presunção da verdade dos fatos narrados pelo autor (Acórdão 1009/2018-TCU-Plenário, Relator Min. Bruno Dantas; 2369/2013 - TCU - Plenário, Relator Min. Benjamin Zymler e 2449/2013 - TCU - Plenário, Relator Min. Benjamin Zymler) . Dessa forma, a avaliação da responsabilidade do agente não pode prescindir da prova existente no processo ou para ele carreada. 
26.	Ao não apresentar sua defesa, o responsável deixou de produzir prova da regular aplicação dos recursos sob sua responsabilidade, em afronta às normas que impõem aos gestores públicos a obrigação legal de, sempre que demandados pelos órgãos de controle, apresentar os documentos que demonstrem a correta utilização das verbas públicas, a exemplo do contido no art. 93 do Decreto-Lei 200/1967: "Quem quer que utilize dinheiros públicos terá de justificar seu bom e regular emprego na conformidade das leis, regulamentos e normas emanadas das autoridades administrativas competentes." 
27.	Mesmo as alegações de defesa não sendo apresentadas, considerando o princípio da verdade real que rege esta Corte, procurou-se buscar, em manifestações do responsável na fase interna desta Tomada de Contas Especial, se havia algum argumento que pudesse ser aproveitado a seu favor. 
28.		Os argumentos apresentados na fase interna (peça 9) não elidem as irregularidades apontadas.
29.	Em se tratando de processo em que a parte interessada não se manifestou acerca das irregularidades imputadas, não há elementos para que se possa efetivamente aferir e reconhecer a ocorrência de boa-fé na conduta do responsável, podendo este Tribunal, desde logo, proferir o julgamento de mérito pela irregularidade das contas, conforme os termos dos §§ 2º e 6º do art. 202 do Regimento Interno do TCU. (Acórdão 2064/2011-TCU-Primeira Câmara (relator Min. Ubiratan Aguiar) , 6.182/2011-TCU-1ª Câmara (relator Min. Weber de Oliveira) , 4.072/2010-TCU-1ª Câmara (Relator Min. Valmir Campelo) , 1.189/2009-TCU-1ª Câmara (Relator Min. Marcos Bemquerer) , 731/2008-TCU-Plenário (Relator Min. Aroldo Cedraz) .
30.	Dessa forma, o responsável Lauraci Martins de Oliveira deve ser considerado revel, nos termos do art. 12, § 3º, da Lei 8.443/1992, devendo as contas serem julgadas irregulares, condenando-o ao débito apurado.
Prescrição da Pretensão Punitiva
31.		Vale ressaltar que a pretensão punitiva do TCU, conforme Acórdão 1441/2016-TCU-Plenário, Relator Min. Benjamin Zymler, que uniformizou a jurisprudência acerca dessa questão, subordina-se ao prazo geral de prescrição indicado no art. 205 do Código Civil, que é de dez anos, contado da data de ocorrência da irregularidade sancionada, nos termos do art. 189 do Código Civil, sendo este prazo interrompido pelo ato que ordenar a citação, a audiência ou a oitiva do responsável.
32.	No caso em exame, ocorreu a prescrição, já que considerando que o fato gerador do débito é a não comprovação das despesas, entende-se que o termo a quo para a contagem do prazo prescricional, no presente caso, é a data em que foi apresentada a prestação de contas, que se deu em 28/2/2009 (peça 7) , enquanto o prazo para prestar contas se deu em 15/4/2009, oportunidade em que deveria restar comprovada a boa e regular aplicação dos recursos, conforme entendimento expressado nos Acórdão 2278/2019-TCU-Primeira Câmara (rel. Min. Augusto Sherman) e 3749/2018-Segunda Câmara (rel. Min. Ana Arraes) , extraídos da jurisprudência selecionada do Tribunal. Por sua vez, o ato de ordenação da citação ocorreu em 7/7/2021.
CONCLUSÃO
33.		Em face da análise promovida na seção "Exame Técnico", verifica-se que o responsável Lauraci Martins de Oliveira não logrou comprovar a boa e regular aplicação dos recursos, instado a se manifestar, optou pelo silêncio, configurando a revelia, nos termos do § 3º, do art. 12, da Lei 8.443/1992. Ademais, inexistem nos autos elementos que demonstrem a boa-fé do responsável ou a ocorrência de outras excludentes de culpabilidade.
34.	Verifica-se também que houve a prescrição da pretensão punitiva, conforme análise já realizada.
35.		Tendo em vista que não constam dos autos elementos que permitam reconhecer a boa-fé do responsável, sugere-se que as suas contas sejam julgadas irregulares, nos termos do art. 202, § 6º, do Regimento Interno do TCU, com a imputação do débito atualizado monetariamente e acrescido de juros de mora, nos termos do art. 202, § 1º do Regimento Interno do TCU, descontado o valor eventualmente recolhido.
36.	Por fim, como não houve elementos que pudessem modificar o entendimento acerca das irregularidades em apuração, mantém-se a matriz de responsabilização presente na peça 26.
PROPOSTA DE ENCAMINHAMENTO
37.	Diante do exposto, submetemos os autos à consideração superior, propondo ao Tribunal:
a)	considerar revel o responsável Lauraci Martins de Oliveira (CPF: XXX.978.094-XX) , para todos os efeitos, dando-se prosseguimento ao processo, com fulcro no art. 12, § 3º, da Lei 8.443/1992; 
b)			julgar irregulares, nos termos dos arts. 1º, inciso I, 16, inciso III, alíneas b e c, da Lei 8.443/1992, c/c os arts. 19 e 23, inciso III, da mesma Lei, as contas do responsável Lauraci Martins de Oliveira (CPF: XXX.978.094-XX) , condenando-o ao pagamento das importâncias a seguir especificadas, atualizadas monetariamente e acrescidas dos juros de mora, calculadas a partir das datas discriminadas até a data da efetiva quitação do débito, fixando-lhe o prazo de quinze dias, para que comprove, perante o Tribunal, o recolhimento das referidas quantias aos cofres do Fundo Nacional de Desenvolvimento da Educação, nos termos do art. 23, inciso III, alínea "a", da citada lei, c/c o art. 214, inciso III, alínea "a", do Regimento Interno do TCU.  
		Débitos relacionados ao responsável Lauraci Martins de Oliveira (CPF: XXX.978.094-XX) :
	Data de ocorrência
	Valor histórico (R$) 

	11/1/2008
	3.590,00

	15/1/2008
	253,00

	6/5/2008
	5.635,00

	8/5/2008
	1.500,00

	2/6/2008
	3.500,00

	19/6/2008
	3.400,00

	20/6/2008
	2.400,00

	26/6/2008
	164,00

	27/6/2008
	2.800,00

	1/7/2008
	1.800,00

	1/7/2008
	860,00

	4/7/2008
	3.900,00

	8/7/2008
	3.600,00

	16/7/2008
	3.600,00

	1/8/2008
	1.900,00

	4/8/2008
	3.600,00

	8/8/2008
	2.800,00

	20/8/2008
	980,00

	26/8/2008
	3.200,00

	26/8/2008
	980,00

	29/8/2008
	1.800,00

	9/9/2008
	1.800,00

	19/9/2008
	1.800,00

	26/9/2008
	990,00

	29/9/2008
	330,00

	1/10/2008
	1.800,00

	3/10/2008
	1.800,00

	8/10/2008
	2.300,00

	8/10/2008
	2.400,00

	24/10/2008
	2.375,00

	24/10/2008
	980,00

	27/10/2008
	1.900,00

	30/10/2008
	1.800,00

	30/10/2008
	1.800,00

	31/10/2008
	780,00

	3/11/2008
	985,00

	7/11/2008
	2.375,00

	11/11/2008
	1.900,00

	17/11/2008
	2.200,00

	20/11/2008
	880,00

	24/11/2008
	1.800,00

	24/11/2008
	1.800,00

	5/12/2008
	995,00

	12/12/2008
	3.500,00

	19/12/2008
	3.800,00

	23/12/2008
	2.800,00

	23/12/2008
	1.900,00

Valor atualizado do débito (com juros) em 5/11/2021: R$ 288.722,90.
c)		autorizar, desde logo, a cobrança judicial das dívidas, caso não atendida a notificação, na forma do disposto no art. 28, inciso II, da Lei 8.443/1992;
d)	autorizar também, desde logo, se requerido, com fundamento no art. 26, da Lei 8.443, de 1992, c/c o art. 217, §§ 1º e 2º do Regimento Interno do TCU, o parcelamento da (s) dívida (s) em até 36 parcelas, incidindo, sobre cada parcela, corrigida monetariamente, os correspondentes acréscimos legais, fixando-lhe o prazo de quinze dias, a contar do recebimento da notificação, para comprovar, perante o Tribunal, o recolhimento da primeira parcela, e de trinta dias, a contar da parcela anterior, para comprovar os recolhimentos das demais parcelas, devendo incidir, sobre cada valor mensal, atualizado monetariamente, os juros de mora devidos, no caso do débito, na forma prevista na legislação em vigor, alertando o responsável de que a falta de comprovação do recolhimento de qualquer parcela importará o vencimento antecipado do saldo devedor, nos termos do § 2º do art. 217 do Regimento Interno deste Tribunal; 
e)	enviar cópia do Acórdão a ser prolatado à Procuradoria da República no Estado de MA, nos termos do § 3º do art. 16 da Lei 8.443/1992, c/c o § 7º do art. 209 do Regimento Interno do TCU, para adoção das medidas cabíveis; e
f)	enviar cópia do Acórdão que vier a ser proferido ao Fundo Nacional de Desenvolvimento da Educação e ao responsável, para ciência;
g)	informar à Procuradoria da República no Estado de MA, ao Fundo Nacional de Desenvolvimento da Educação e ao responsável que a presente deliberação, acompanhada do Relatório e do Voto que a fundamenta, está disponível para a consulta no endereço www.tcu.gov.br/acordaos, além de esclarecer que, caso requerido, o TCU poderá fornecer sem custos as correspondentes cópias, de forma impressa; e
h)	informar à Procuradoria da República no Estado de MA que, nos termos do parágrafo único do art. 62 da Resolução TCU 259/2014, os procuradores e membros do Ministério Público credenciados nesta Corte podem acessar os presentes autos de forma eletrônica e automática, ressalvados apenas os casos de eventuais peças classificadas como sigilosas, as quais requerem solicitação formal."
9.	O corpo diretivo da SecexTCE e o Ministério Público junto ao TCU aquiesceram ao referido encaminhamento.
	É o relatório.

não há.

Procurador Marinus Eduardo De Vries Marsico.

TOMADA DE CONTAS ESPECIAL. RECURSOS DO PROGRAMA NACIONAL DE APOIO AO TRANSPORTE ESCOLAR (PNATE), NO EXERCÍCIO DE 2008. AUSÊNCIA DE COMPROVANTES DAS DESPESAS REALIZADAS. CITAÇÃO. REVELIA. CONTAS IRREGULARES COM IMPUTAÇÃO DE DÉBITO. PRESCRIÇÃO DA PRETENSÃO PUNITIVA. NÃO APLICAÇÃO DE MULTA.

TOMADA DE CONTAS ESPECIAL (TCE)

Secretaria de Controle Externo de Tomada de Contas Especial (SecexTCE).

Cuidam os autos de tomada de contas especial instaurada pelo Fundo Nacional de Desenvolvimento da Educação, em razão da não comprovação da regular aplicação dos recursos repassados pela União ao Município de Olho D'água das Cunhãs/MA, por força do Programa Nacional de Apoio ao Transporte Escolar (Pnate) , no exercício de 2008.
2.	Para a consecução do aludido programa, foram transferidos R$ 96.210,15.
3.	No âmbito do FNDE, verificou-se, a partir de informações trazidas pela Controladoria-Geral da União, no Relatório de Fiscalização 1.383, a existência das seguintes irregularidades na execução do PNATE/2008, por parte do Município de Olho D'água das Cunhãs/MA: ausência de comprovantes das despesas realizadas; movimentação indevida de recursos; e não aplicação dos recursos no mercado financeiro.
4.	Devido ao não saneamento dessa falha, o órgão concedente instaurou a presente tomada de contas especial e, ao final, concluiu pela existência de prejuízo no valor original de R$ 100.361,55, tendo imputado responsabilidade ao Sr. Lauraci Martins de Oliveira, Prefeito Municipal, na condição de gestor dos recursos.
5.	Tal montante tem a seguinte conformação:
	Execução Financeira
	Valor (R$) 

	Saldo do Exercício Anterior (1) 
	3.850,07

	Valor Repassado (2) 
	96.210,15

	Total da Receita (3) = (1) + (2) 
	100.060,22

	Total da despesa apurada (4) 
	100.052,00

	Prejuízo pela não aplicação no mercado financeiro (5) 
	309,55

	Saldo Financeiro a ser reprogramado (6) = (3) - (4) 
	8,22

	Débito (4) + (5) 
	100.361,55

6.	Submetidos os autos ao descortino desta Corte de Contas, autorizei a citação do aludido responsável em decorrência da "não comprovação da execução financeira, no âmbito do Programa Nacional de Apoio ao Transporte do Escolar (PNATE) , no exercício de 2008, em face da não apresentação dos documentos de despesa requisitados pela Equipe de Fiscalização da Controladoria-Geral da União, conforme reportado no Relatório de Fiscalização 01383, e em razão da emissão de cheques em favor da própria municipalidade".
7.	Transcorrido o prazo regimental, o Sr. Lauraci Martins de Oliveira não enviou nenhuma resposta.
8.	A SecexTCE deu seguimento ao processo e, diante dos elementos acostados aos autos e da ausência de evidências aptas a infirmar as conclusões hauridas na fase interna da tomada de contas especial, alvitrou o julgamento das contas pela irregularidade, com imputação de débito e multa ao mencionado gestor.
9.	O Ministério Público junto ao TCU aquiesceu ao aludido encaminhamento.
10.	Feito esse necessário resumo, passo a decidir.
11.	Manifesto-me de acordo com a análise da unidade técnica e incorporo as considerações esposadas como razão de decidir, sem prejuízo das ponderações que faço na sequência.
12.	Considerando que o responsável não apresentou toda a documentação exigida para a regular prestação de contas dos recursos em apreço nem justificou essa ocorrência, situação que persistiu na fase externa da tomada de contas especial, cabe a glosa dos valores submetidos ao contraditório do ex-prefeito.
13.	Cumpre destacar que o ônus de comprovar a regularidade da integral aplicação dos recursos públicos compete ao gestor, por meio de documentação idônea, que demonstre, de forma efetiva e inequívoca, os gastos efetuados e o nexo de causalidade entre as despesas realizadas e os recursos federais recebidos.
14. 	Esse entendimento está assentado em diversos julgados, a exemplo dos Acórdão 8/2007-TCU-Primeira Câmara, 41/2007-2ª Câmara, 143/2006-1ª Câmara, 706/2003-2ª Câmara e 533/2002-2ª Câmara, e encontra fundamento no art. 93 do Decreto-Lei 200/1967, o qual dispõe: "Quem quer que utilize dinheiros públicos terá de justificar seu bom e regular emprego na conformidade das leis, regulamentos e normas emanadas das autoridades competentes".
15.	Nesse cenário, considerando a ausência de documentos aptos a comprovar a correta aplicação dos recursos públicos em causa, bem como presença de boa-fé do gestor, segundo o padrão de avaliação desta Corte de Contas, não há outro caminho a não ser julgar irregulares as contas do Sr. José Airton de Araújo e condená-lo ao pagamento do débito pelo qual foi citado.
16.	Nesse ponto, passo a examinar as condições para a aplicação de sanção.
17.	No caso, a irregularidade pela qual o Sr. Lauraci Martins de Oliveira foi citado se consumou em 28/2/2009, quando ele entregou a prestação de contas dos recursos do PNATE/2008 e não logrou comprovar a escorreita aplicação dos valores. Dessa forma, como o ato que autorizou a sua citação ocorreu em 29/7/2021, está prescrita a pretensão punitiva desta Corte de Contas, à luz do critério estabelecido no Acórdão 1441/2016-TCU-Plenário (prescrição decenal, nos termos do art. 205 do Código Civil) .
18.	Com relação à prescrição do débito no âmbito do processo de controle externo levado a cabo neste Tribunal, observo que a questão não foi ventilada no julgamento dos embargos de declaração opostos à decisão proferida no julgamento do RE 636.886 AL (Tema 899) , que tratou da prescritibilidade da pretensão de ressarcimento ao Erário fundada em decisão de tribunal de contas.
19. 	Na ocasião, o STF, por maioria, rejeitou o expediente recursal, nos termos do voto do relator, Ministro Alexandre de Moraes, do qual consta a seguinte passagem:
"Os argumentos acima elencados conduzem à conclusão no sentido de que a pretensão executória de título executivo proveniente de decisão do TCU da qual resulte imputação de débito ou multa é prescritível; e, portanto, a ela se aplica o prazo prescricional da Lei de Execução Fiscal.
Nenhuma consideração houve acerca do prazo para constituição do título executivo, até porque esse não era o objeto da questão cuja repercussão geral foi reconhecida no Tema 899, que ficou adstrito, como sobejamente já apontado, à fase posterior a formação do título."
20. 	Desse modo, se a questão decidida no RE 636.886 AL (Tema 899) não abordou a prescritibilidade das medidas administrativas adotadas no curso do processo de controle externo, ou seja, da existência de prazo prescricional para a constituição do título executivo extrajudicial por tribunal de contas, não há que se cogitar em mudança na jurisprudência desta Corte de Contas, segundo a qual são imprescritíveis os processos de controle externo que tratem de dano ao Erário decorrente da irregular aplicação de recursos públicos.
21.	Essa posição foi corroborada em diversos precedentes mais recentes deste Tribunal, a exemplo dos Acórdão 18195/2021-TCU-Primeira Câmara, 16.675/2021-1ª Câmara, 2.272/2021-Plenário, 15.157/2021-1ª Câmara, 2.149/2021-1ª Câmara e 13.302/2021-1ª Câmara.
22. 	Diante do exposto, voto por que seja adotada a deliberação que ora submeto a este Colegiado.
TCU, Sala das Sessões, em 8 de março de 2022.
BENJAMIN ZYMLER 
Relator